【裁判字號】    98,易,1714
【裁判日期】    990331
【裁判案由】    妨害名譽
【裁判全文】
臺灣臺南地方法院刑事判決              98年度易字第1714號
公  訴  人  臺灣臺南地方法院檢察署檢察官
被      告  丙○○
上列被告因妨害名譽案件，經檢察官提起公訴（九十八年度偵字
第一五六八七、一五六九０號），本院判決如下：
    主  文
丙○○犯散布圖畫誹謗罪，處有期徒刑伍月，如易科罰金，以新
臺幣壹仟元折算壹日。扣案如附表編號一所示之物沒收；又犯誹
謗罪，處有期徒刑月，如易科罰金，以新臺幣壹仟元折算壹日
。應執行有期徒刑陸月，如易科罰金，以新臺幣壹仟元折算壹日
。扣案如附表編號一所示之物沒收。
    事  實
一、丙○○因不滿甲○之言論，曾於民國九十七年十二月十五日
    ，在台北市中正區○○○路○段二號監察院前，強行摘取甲
    ○頭頂之假髮，並高揚其摘取之假髮以示圍觀民眾（此部分
    妨害自由罪，業經臺灣高等法院九十八年度上易字第一六一
    四號判決，判處有期徒刑五月確定）。嗣丙○○為參選臺南
    市安南區市議員，其支持者丁○○即自行印製「丙○○強行
    摘取甲○頭頂假髮之照片」及「臺南市安南區市議員候選人
    丙○○字樣」之名片，並贈與五盒名片予丙○○收受，詎其
    為達選舉造勢之目的，竟意圖散布於眾，而先後為下列誹謗
    甲○名譽之行為：
（一）九十八年三、四月間，在臺南市安南區內，向不特定多數
      人散發上開印有「丙○○強行摘取甲○頭頂假髮之照片」
      及「臺南市安南區市議員候選人丙○○字樣」之名片，足
      以毀損甲○之名譽。嗣於九十八年五月一日，經警持搜索
      票至臺南市○○區○○街六六號（起訴書誤載為六二號）
      住處搜索，並扣得如附表所示之物。
（二）丙○○因上開妨害自由案件，經臺灣臺北地方法院於九十
      八年六月八日判處有期徒刑五月，丙○○因生不滿，遂於
      同日在上址住處，接受中天新聞台記者採訪時，竟另基於
      意圖散布於眾之犯意，以未經求證之「甲○的黑手伸入司
      法裡面、干涉司法」等語，散布足以毀損甲○名譽之事。
二、案經甲○訴由臺灣臺北地方法院檢察署檢察官呈請臺灣高等
    法院檢察署檢察長命令移轉臺灣臺南地方法院檢察署檢察官
    偵查起訴。
    理  由
一、訊據被告矢口否認前揭犯行，辯稱：「名片上印有我強行摘
    取甲○頭頂假髮照片之名片，與印有強行摘取類似甲○男子
    之頭頂假髮照片之名片，兩種規格的名片可能混在一起，我
    沒有仔細分辨就發出去，我後來發現有發錯，就去回收名片
    ，而且我立刻打電話給丁○○叫他不要再發這些名片；中天
    新聞記者是當天早上採訪我錄影，我ＮＧ超過四次，我是為
    了配合提高收視率，記者問我是否會懷疑甲○的黑手伸入司
    法，我就順著他的話說「我很懷疑甲○的黑手有伸入司法」
    ，這不是我的本意要講的話，中天新聞的畫面是經過剪接斷
    章取義」云云。
二、查本件事實一、（一）印有「丙○○強行摘取甲○頭頂假髮
    」之照片及「臺南市安南區市議員候選人丙○○」字樣之名
    片，係證人丁○○所印製，並交付五盒給被告，且於九十八
    年四月十日遭蘋果日報刊登於Ａ１２政治版面，業據被告供
    承在卷，核與證人丁○○於偵查及本院審理時證稱相符，並
    有告訴人甲○之指述、蘋果日報Ａ１２政治版面報紙一份，
    另有扣案如附表一所示之物在卷可佐；另事實一、（二），
    被告於接受中天新聞記者採訪時，聲稱「甲○的黑手伸入司
    法裡面、干涉司法」等語，此亦為被告所不爭執，且有本院
    勘驗中天新聞畫面之筆錄一份附卷可參（見本院卷第六三頁
    ），足認蘋果日報Ａ１２政治版面所刊登之名片，確實為印
    有「丙○○強行摘取甲○頭頂假髮」之照片及「臺南市安南
    區市議員候選人丙○○」字樣之名片；且被告於接受中天新
    聞記者採訪時，亦有說出「甲○的黑手伸入司法裡面、干涉
    司法」等語無誤，此部分事實，合先認定。
三、關於事實一、（一）部分：
（一）事實一、（一）之犯行，業據被告於偵查中先後供稱：「
      印有甲○照片的名片是人家贊助我的，他（即證人丁○○
      ）給我約五、六盒名片，他說印有甲○照片比較逼真，聯
      合報記者打電話跟我說該畫面是他們報社的肖像權，如果
      我要用要跟他們買，我自己印的那個人像不是甲○；（問
      ：印有甲○影像的名片你是否有發送出去？）沒有；（問
      ：你沒有發送出去為何蘋果日報有該名片？）我猜想可能
      跟我自己印的第一批名片混在一起不小心發出去」、「（
      問：丁○○印有你扯下甲○假髮的名片，你發送幾張？）
      約二十、三十張，事後有人告知不能發送該名片時，我去
      回收名片回來，但沒有全部回收；（問：你何時開始發送
      印有甲○肖像的名片？）大概在九十八年三、四月間朋友
      拿來的，一開始只有發送給鄰居，之後我發現不對，人物
      影像印錯，所以我有去收回，可能沒有完全收回來」云云
      （見九十八年度他字第一四五五號偵查卷第十六、二八、
      三九頁）；於本院審理時先否認稱：「名片不是我發的，
      我也沒有叫別人去發名片。我在檢察官面前講錯了，我的
      意思是說有人來找我要名片，我要把名片拿出來的時候發
      現名片有印錯，所以我沒有把名片發出去」云云（見本院
      卷第十三頁），嗣後又改稱：「丁○○拿這五盒名片給我
      的第二天，我有拿出來看，發覺丁○○拿給我的五盒名片
      上面印的人是甲○是不對的，而且也把我服務處的地址印
      錯了，所以我就將名片放回名片盒內。我都沒有拿出去發
      放丁○○給我的這五盒名片。我有發放的名片的是另外由
      別人所提供的，名片上面的人就不是甲○」、「（問：你
      在九十八年十一月二十日偵查中供稱，你一開始只有發送
      給鄰居，之後你發現不對，人物、影像印錯了，所以你有
      去收回，可能沒有完全收回來，有何意見？）我在偵查中
      確實有說過這句話，因為丁○○交給我的名片，跟其他人
      交給我的那九盒名片很相像，所以我在發放的時候，可能
      沒有特別注意，而將兩種規格的名片都發放出去；（問：
      你剛剛說丁○○把那五盒名片交給你的時候，第二天你就
      有將名片拿出來看，發現上面印甲○是印錯了，而且也把
      你的服務處地址印錯了，所以你就把名片放回名片盒，並
      沒有發放名片，為何現在又說你可能有發放這些名片？）
      因為這兩種規格的名片印的都很相像，而且都放在一起，
      所以在發的時候，有可能兩邊都有發出去」云云（見本院
      卷第六八、六九頁）。綜上，被告針對有無發送印有「丙
      ○○強行摘取甲○頭頂假髮」之照片及「臺南市安南區市
      議員候選人丙○○」字樣之名片，以及「何時發現名片上
      遭強行摘取頭頂假髮者是甲○人像」一事，或供稱「沒有
      發送，可能跟我自己印的第一批名片混在一起不小心發出
      去」，或供稱「一開始只有發送給鄰居，發送二、三十張
      ，之後我發現不對，人物影像印錯」，或供稱「名片不是
      我發的，我也沒有叫別人去發名片。有人來找我要名片，
      我要把名片拿出來的時候發現名片有印錯，所以我沒有把
      名片發出去」，或供稱「丁○○拿這五盒名片給我的第二
      天，我有拿出來看，發覺名片上面印的人是甲○是不對的
      ，而且也把我服務處的地址印錯了，所以我就將名片放回
      名片盒內。我都沒有拿出去發。我有發放的名片的是另外
      由別人所提供的，名片上面的人就不是甲○」云云，是其
      先後所述矛盾不一，甚而閃爍其辭，已難認其所執之辯解
      為真實。
（二）又被告雖辯稱「伊可能係將強行摘取甲○頭頂假髮之名片
      ，誤以為係另一規格之強行摘取類似甲○男子頭頂假髮之
      名片而發放」云云。然查，證人丁○○於偵查中證稱：「
      印製完畢就交給丙○○」等語（見九十八年度他字第一四
      五五號偵查卷第二二頁），另參酌被告於本院審理時供稱
      ：「一般名片一盒都是一百張」等語（見本院卷第六八頁
      ），足見證人丁○○於印製完名片之後，立即交給被告，
      然經本院勘驗警方從臺南市○○區○○街六六號二樓客廳
      扣案取出畫像為「丙○○手高舉持假髮，另甲○著藍色外
      套，伸手摸住自己頭頂」，且其上印有「臺南市安南區市
      議員候選人丙○○、臺南市○○區○○街六十八號、聯絡
      電話（０６）0000000、手：000000000
      0」之名片五盒，其各盒名片數量分別為：編號一，九十
      一張。編號二，七十一張。編號三，六十九張。編號四，
      六十九張。編號五，九十五張」，此有本院勘驗筆錄一份
      在卷可稽（見本院卷第六三頁）。是以，上開扣案印有被
      告強行摘取告訴人頭頂假髮之名片，已各有數量減少之情
      形，而一般名片印製一盒為一百張，此亦為證人丁○○證
      述在卷，且為被告所不爭執，若名片印製商於交付印製好
      之每盒名片時不足一百張，應目視即可得知，則證人丁○
      ○於領取印製好名片時，即贈與被告收受，期間既未經手
      他人，而警方當時亦僅扣得如前揭勘驗筆錄所載數量之名
      片，顯見被告確實有發放上開名片之行為，否則何以各盒
      名片數量會有減少之情況；再者，觀之上開名片全幅版面
      ，印有被告強行摘取告訴人頭頂假髮之照片，其版面位置
      即佔該名片全幅幾達二分之一版面，任何人對於該名片一
      望即知該遭摘取頭頂假髮之人是否為告訴人本人，且依被
      告上開所辯：「伊於收下名片後，第二天拿出來看發現上
      面是甲○」云云，更益徵該名片上之人物是否為告訴人，
      極為容易辨明；則以被告所稱「已發送二、三十張」，豈
      會沒看清名片上所印製之人物為何人，況被告另稱：「他
      （即證人丁○○）說印有甲○照片比較逼真，當時聯合報
      記者有表示該畫面是他們的肖像權，如果我要用要跟他們
      買，我自己印的那個人像不是甲○」云云，顯見被告對於
      名片上遭強行摘取頭頂假髮之人為告訴人一節，知之甚稔
      ，是其辯稱誤以為伊發放的是強行摘取類似告訴人男子頭
      頂假髮之名片云云，顯係事後卸責之詞，難以採信。
（三）按誹謗罪所侵害之名譽，係指社會、外在之名譽，亦即社
      會一般人對其人格價值所為之評價，此評價之對象，並不
      限於人之行為或人格之論理價值，即有關其政治、社交藝
      術或學術之能力，甚或身體、精神之資質、職業、身分、
      容貌、身體、精神的特徵與能力等在社會生活上得以成為
      評價之對象者，均廣泛包含在內（參甘添貴著，體系刑法
      各論【第一卷】，瑞興圖書股份有限公司，四二九頁，二
      ００七年九月；前田雅英著，【刑法各論講義 第3版】，
      東京大學出版會，一一九頁，二００一年二月）。經查：
      告訴人為維護其外觀身體特徵而配戴假髮，無意以光頭示
      人，此乃為保護其個人隱私權之所為，他人本應予以絕對
      尊重，然被告明知於此，竟仍於上揭時、地，向不特定多
      數人散發上開印有「丙○○強行摘取甲○頭頂假髮之照片
      」之名片，致使告訴人之光頭外觀容貌公示於眾，侵害告
      訴人之隱私權，依前揭說明，此已攸關告訴人之社會、外
      在名譽，而涉及對於社會一般人對於告訴人之人格價值評
      價，且從該名片印製之照片所示，被告係在監察院前強行
      摘取告訴人頭頂假髮，斯時告訴人於突受驚嚇之際，隨即
      高舉右手所持文件及左手試圖遮掩其遭強行摘取假髮之頭
      部，凸顯告訴人當時所受驚嚇及困窘之表情，客觀上已可
      使閱覽該等名片內容之不特定人，就被告所指涉告訴人遭
      強行摘取頭頂假髮之特定之具體事實有所認知，被告欲藉
      此散發上開名片行為，以達使閱覽該名片者對於告訴人外
      觀容貌及驚嚇、困窘表情為訕笑之負面評價，此舉顯已非
      抽象的公然為謾罵或嘲弄堪以比擬，衡諸社會常情，實係
      就告訴人之人格所為侮辱嘲諷等貶抑之負面評價，並伴隨
      有對告訴人個人聲譽形象之貶損，顯達以毀損他人名譽甚
      明。
四、關於事實一、（二）部分：
（一）被告雖坦承於上揭時、地，接受中天新聞記者採訪時，曾
      說過「甲○的黑手伸入司法裡面、干涉司法」，惟矢口否
      認有何誹謗情事，辯稱：「記者問我是否會懷疑甲○的黑
      手伸入司法，我就順著他的話說，中天新聞的畫面是經過
      剪接斷章取義」云云。然查：經本院勘驗中天新聞九十八
      年六月八日十七時十七分五十五秒起至十八分三十五秒止
      之新聞畫面所示，被告於接受記者採訪時，口稱「判我五
      個月不合情理啦，甲○的黑手伸入司法裡面，這不對，是
      甲○先說謊不對，公眾人物，他一個大立委，欺負我一個
      小老百姓，他公開十二月三日說頭髮是真的，還爆料向社
      會說謊，他說謊在先引起我無辜犯罪，頭髮是他戴不好掉
      下來，就判我五個月，假如其他動作不就判十五年，這是
      甲○的黑手伸入司法的判決，我一定上訴到底」，此有勘
      驗筆錄一份附卷可稽（見本院卷第六三頁），觀諸上開新
      聞畫面，被告於面對採訪鏡頭侃侃而談，且被告於受採訪
      時，係就其另案之妨害自由案件，經臺灣臺北地方法院於
      九十八年六月八日以九十八年度易字第五四七號判決，判
      處有期徒刑五月，因心生不滿，而表示「頭髮是他戴不好
      掉下來，就判我五個月，假如其他動作不就判十五年，這
      是甲○的黑手伸入司法的判決，我一定上訴到底」，此一
      說話內容，前後語句連貫，且意思均為表達對前揭妨害自
      由案判決之不滿，顯無被告所指「新聞報導係斷章取義」
      之情形，且被告為智識健全之成年人，若誠如其所言，係
      「記者問其是否會懷疑甲○的黑手伸入司法」，此乃涉及
      應以事實為基礎之言論，而被告無從證明告訴人確有「黑
      手伸入司法」之情事，卻為此等不實之陳述，足認其主觀
      上應有對其所指摘或傳述之事為不實之認識及意圖，是其
      上開所辯顯不可採。
（二）被告雖聲請傳喚當日採訪其之中天新聞台記者，以證明當
      日是採訪記者為了要提高收視率而要求其配合說詞等情，
      惟經本院勘驗上開中天新聞採訪內容，播放錄影過程中影
      片內容均未見有記載採訪記者名字，且經本院函查中天電
      視新聞，該公司回覆稱該新聞採訪時程距今已逾半年餘，
      相關記錄已付之闕如，難以查得採訪記者之姓名年籍資料
      ，有中天電視股份有限公司九十九年二月八日中法字第９
      ９０２００７號函附卷可參（見本院卷第五三之二頁），
      是以本院無從查知該採訪記者為何人，況本院依上開事證
      ，既可以認定被告此部分犯罪，及其所辯不可採信之理由
      ，故認本件事證已臻明確，本院認無再行調查之必要，附
      此敘明。
五、綜上所述，被告所辯均無可採信，本件事證明確，其犯行堪
    以認定，應予依法論科。
六、核被告於事實一、（一）所為，係犯刑法第三百十條第二項
    之加重誹謗罪；事實一、（二）所為，則係犯刑法第三百十
    條第一項之誹謗罪。被告上開二罪，犯意各別，行為互殊，
    應予分論併罰。爰審酌被告為上開妨害自由案件後，不知悔
    改，仍散布印有其強行摘取告訴人頭頂假髮照片之名片，客
    觀上已達於貶抑告訴人在社會上之評價，其手段、惡性非輕
    ，又明知媒體報導對於一般民眾之影響深遠，在媒體前之發
    言更應謹慎為之，竟無相當合理依據即輕率為「甲○黑手伸
    入司法」之言論，透過電子媒體公開播送，對於告訴人之名
    譽顯已產生相當之損害，且其犯罪後猶飾詞否認犯行、態度
    不佳，欠缺悔意等一切情狀，各量處如主文所示之刑，並諭
    知易科罰金之折算標準，及定應執行刑，並諭知易科罰金之
    折算標準，以示懲戒。另扣案如附表編號一所示之物，係被
    告所有，供犯罪預備之物，爰依刑法第三十八條第一項第二
    款規定，宣告沒收。至於扣案如附表編號二至六所示之物，
    核與本案並無關連性，爰不為沒收之諭知，附此敘明。
據上論斷，應依刑事訴訟法第二百八十四條之一、第二百九十九
條第一項前段，刑法第三百十條第一項、第二項、第四十一條第
一項前段、第五十一條第五款、第三十八條第一項第二款，刑法
施行法第一條之一，判決如主文。
本案經檢察官乙○○到庭執行職務。
中    華    民    國    99    年    3     月    31    日
                  刑事第十三庭  法  官   張銘晃
以上正本證明與原本無異。
如不服本判決應於收受本判決後10日內向本院提出上訴書狀，並
應敘述具體理由。其未敘述上訴理由者，應於上訴期間屆滿後20
日內向本院補提理由書狀（均須按他造當事人之人數附繕本）「
切勿逕送上級法院」。
                                書記官  鄭梅君
中    華    民    國    99    年    3     月    31    日
┌─────────────────────────────┐
│附表                                                      │
├──┬───────────────┬──────────┤
│編號│扣     案     物     名    稱 │數                量│
├──┼───────────────┼──────────┤
│ 一 │丙○○與甲○合照「名片」      │五盒（編號一：九十一│
│    │                              │張；編號二：七十一張│
│    │                              │；編號三：六十九張；│
│    │                              │編號四：六十九張；編│
│    │                              │號五：九十五張）    │
├──┼───────────────┼──────────┤
│ 二 │丙○○與甲○合照「相片」      │二十三張            │
├──┼───────────────┼──────────┤
│ 三 │丙○○扯甲○頭髮「相片」      │三張                │
├──┼───────────────┼──────────┤
│ 四 │丙○○與類似甲○之不詳男子合照│一張                │
│    │「相片」                      │                    │
├──┼───────────────┼──────────┤
│ 五 │丙○○與不詳男子合照「名片」  │九盒                │
├──┼───────────────┼──────────┤
│ 六 │送貨單（貼於丙○○與不詳男子合│半張                │
│    │照名片紙箱外）                │                    │
└──┴───────────────┴──────────┘
附錄本案論罪科刑法條全文
中華民國刑法第310條
意圖散布於眾，而指摘或傳述足以毀損他人名譽之事者，為誹謗
罪，處一年以下有期徒刑、拘役或五百元以下罰金。
散布文字、圖畫犯前項之罪者，處二年以下有期徒刑、拘役或一
千元以下罰金。
對於所誹謗之事，能證明其為真實者，不罰。但涉於私德而與公
共利益無關者，不在此限。

司法院資訊處製作；財團法人民間司法改革基金會備份。
